【裁判字號】    95,訴,2204
【裁判日期】    951229
【裁判案由】    塗銷所有權移轉登記
【裁判全文】
臺灣板橋地方法院民事判決              95年度訴字第2204號
原      告  花蓮區中小企業銀行股份有限公司
法定代理人  丙○○
訴訟代理人  乙○○
被      告  甲○○
訴訟代理人  劉嵐律師
複代  理人  吳純怡律師
被      告  丁○○
上列當事人間請求塗銷所有權移轉登記事件，經本院於民國95年
12月26日言詞辯論終結，判決如下：
    主      文
被告丁○○、甲○○間於民國九十五年三月二十日就坐落臺北縣
中和市○○段一一二地號土地（面積四百二十四點八五平方公尺
，權利範圍一萬分之二百二十八）及其上同段四六一建號即門牌
號碼臺北縣中和市○○路六三三號五樓建物（面積一百零四點二
九平方公尺，權利範圍二分之一）所為之贈與行為，及於民國九
十五年四月十四日就前開不動產所為之所有權移轉登記行為應予
撤銷。
被告甲○○應將前項不動產經臺北縣中和地政事務所以九十五年
北中地登字第０九八三一０號收件，於民國九十五年四月十四日
所為之所有權移轉登記予以塗銷。
訴訟費用由被告丁○○、甲○○負擔。
    事實及理由
一、原告主張：
（一）被告丁○○於民國94年5 月6 日起向原告借款新臺幣（下
      同）1,280,000 元，借款期間自94年5 月6 日起至101 年
      月6 日止，約定按週年利率9.88% 固定計息，並自斯時起
      按月分期依年金法平均攤還本息，如未按期攤還本息者，
      被告丁○○即喪失期限之利益，應全部償還，逾期6 個月
      以內並按上開利率10% ，逾期6 個月以上就超過部分按上
      開利率20% 加付違約金，詎被告丁○○僅攤還本息至95年
      3 月6 日，經原告起訴催討後，被告丁○○方於95年6 月
      間再繳付一期本息後即未再繳款，屢經催討均未獲清償，
      依原告與被告丁○○簽訂借款契約授信契約書第5 條之約
      定，上開借款於95年3 月後即喪失期限利益，應視為全部
      到期，被告丁○○應立即清償餘欠本金及相關利息及違約
      金。
（二）惟原告向被告丁○○就上開借款提起民事訴訟時，發現被
      告丁○○為避免其所有坐落臺北縣中和市○○段112 地號
      土地（下稱112 地號土地，面積424.85平方公尺，被告丁
      ○○應有部分權利範圍228/10,000，下稱系爭土地）及其
      上同段461 建號即門牌號碼臺北縣中和市○○路633 號5
      樓建物（下稱，461 建號建物，面積104.29平方公尺，被
      告丁○○應有部分權利範圍1/2 ，下稱系爭建物；系爭土
      地及建物下稱系爭房地）遭原告聲請強制執行，竟於95年
      4 月14日以夫妻贈與為登記原因辦理所有權移轉登記予斯
      時仍為其配偶之被告甲○○（被告丁○○、甲○○〈下或
      合稱被告2 人〉嗣於95年4 月28日辦理離婚登記完竣），
      原告始發現被告丁○○於95年3 月攤還借款本息後，旋即
      於95年4 月辦理系爭房地所有權移轉登記，其時間之緊密
      ，實有脫產以避債務清償之責任。
（三）按贈與行為屬無償行為，而債務人所為之無償行為有害及
      債權者，債權人得聲請法院撤銷之，並命受益人或轉得人
      回復原狀，民法第244 條第1 項、第4 項定有明文。而上
      開之撤銷權，其客體乃包括債務人所為之債權行為及物權
      行為，是債權人行使此項撤銷權時，併得同時撤銷債務人
      所為之債權行為及物權行為（最高法院42年臺上字第323
      號判例意參照）。被告丁○○所有之系爭房地在債務成立
      後，其財產即構成原告之債權總擔保，惟被告竟無償贈與
      被告甲○○，而陷自己於無資力狀態，致其債務不能清償
      ，即應認有害及原告之債權。
（四）是原告聲明：如主文所示。
二、被告則以：
（一）緣被告2 人於90年11月6 日結婚，於91年4 月1 日始辦理
      結婚登記，育有一子即訴外人蔡冠鑫，婚後由於被告丁○
      ○不善理財，致家中所有生活開銷皆係由被告甲○○先行
      支應，一家三口居住臺北縣市，每月生活開銷近80,000元
      ，另被告甲○○於92年2 月19日以被告2 人之名義購置11
      2 地號土地及461 建號建物，購置112 地號土地及461 建
      號建物之價金係以分期清償之方式給付，嗣112 地號土地
      及461 建號建物每期約3 萬餘元之分期貸款大抵皆由被告
      甲○○先為支應，92年間購置伊始係透過聯邦銀行繳交貸
      款，於94年9 月間起轉向花旗銀行貸款，直接透過被告甲
      ○○設立於花旗銀行帳戶扣繳。甚於婚姻關係存續期間，
      被告丁○○信用卡卡債每月5 至10萬元不等，部分亦係由
      被告甲○○先行代為墊付，被告甲○○代為墊付之方式係
      透過其設立於中國信託銀行（下稱中信銀行）、玉山銀行
      、誠泰銀行、中華銀行等帳戶轉帳繳款，而上開被告甲○
      ○代被告丁○○所支付費用，被告丁○○屢屢向被告甲○
      ○表示一定會償還。
（二）嗣於94年7 月間被告2 人因個性不合，開始議及離婚問題
      ，婚姻關係存續期間被告甲○○代被告丁○○所墊付之前
      揭種種款項問題，及112 地號土地及461 建號建物登記所
      有權問題經被告2 人多次協商，於95年3 月間就相關問題
      達成共識，即112 地號土地及461 建號建物登記於被告丁
      ○○名下應有部分1/2 （即系爭房地）移轉登記於被告甲
      ○○，則婚姻關係存續期間被告甲○○所代被告丁○○支
      付之生活費、房屋貸款（下稱房貸）、信用貸款（下稱信
      貸）、汽車貸款（下稱車貸）、信用卡卡費等債務，被告
      甲○○同意可以不再主張請求。嗣被告丁○○同意將其所
      有系爭房地移轉登記予被告甲○○所有，以取得被告甲○
      ○不再向其追究婚姻關係存續期間所積欠之債務，經向臺
      北縣中和地政事務所（下稱中和地政）洽詢後，被告2 人
      選擇以贈與為登記原因之方式移轉，蓋婚姻關係存續中夫
      妻間之贈與係毋庸課說，被告2 人於95年4 月14日辦理系
      爭房地所有權移轉登記，嗣於95年4 月28日辦理離婚登記
      。因95年3 月間被告2 人已就離婚達成相當之共識，被告
      甲○○遂於95年4 月起即未再繼續貸被告丁○○代繳信用
      卡欠款，此亦恐係告丁○○自95年4 月起即未再繳款之原
      因。
（三）被告2 人於95年3 月間因被告丁○○移轉系爭房地所有權
      予被告甲○○後，被告甲○○同意不再向被告丁○○主張
      給付婚姻關係存續期間所墊付之廣義生活費用（包括房貸
      ）以及信用卡費用等債權之約定，使被告丁○○雖將系爭
      房地所有權移轉登記予被告甲○○，惟亦因此使其之負債
      減少；被告甲○○雖取得系爭房地所有權，惟亦係以對被
      告丁○○婚姻關係存續期間代為墊付之債權為條件。是被
      告甲○○取得系爭房地係屬付出對價之行為，非屬無償受
      贈，至登記謄本所登記取得原因載明係贈與之原因如前所
      述，實係因稅務之考量而來，是原告主張依民法第244 條
      第1 項撤銷無償之詐害行為顯有未洽。
（四）原告主張被告丁○○最後一次繳款係至95年3 月6 日，是
      遲延繳款之情形應係自95年4 月開始，是被告2 人達成前
      揭協定（被告丁○○移轉系爭房地，被告甲○○放棄請求
      給付婚姻期間代墊之費用）係於95年3 月間即達成，斯時
      原告與被告丁○○之債權並未屆清償期，原告並無對被告
      丁○○可以行使之債權存在，被告甲○○何來詐害原告債
      權之有？
（五）原告雖主張依其與被告丁○○借款契約授信約定書第5 條
      約定，被告丁○○之借款於95年3 月後即喪失期限利益，
      應予全數清等語，惟核上開約定，並無任何一期未付或遲
      付即應視為全數到期應一次清償等喪失期限利益意思之字
      樣，由該條文之規定僅足得出倘被告丁○○有遲付之情形
      ，原告得依該約定直接請求違約金，實無任何所謂喪失期
      限利益之約定，是原告主張其對被告丁○○現得依民法消
      費借貸之法律關係請求償還全數借款，委無可採。
（六）原告謂被告丁○○為避免其所有系爭房地遭原告強制執行
      ，於清償95年3 月分期付款後，旋於95年4 月14日將系爭
      房地移轉所有權登記予被告甲○○，時間緊密，認被告丁
      ○○有脫產之嫌等情，惟如前答辯事實，被告2 人早已於
      95年3 月間達成離婚之共識及相關之條件，嗣即依所約定
      之條件辦理相關移轉所有權之手續暨辦理離婚登記，期間
      被告2 人根本未有詐害原告債權之意，原告隨意附和時間
      之順次，即欲證明被告甲○○有詐害原告詐權之意，顯無
      足採。
（七）被告2 人結婚後，起初家中共同之生活開銷係由被告2 人
      共同分擔，各自在外之債權債務由各自管領分擔，惟嗣因
      被告丁○○因不擅理財加以事業不甚順遂，其所賺取之金
      錢無足支應開支，未久家中相關共同開銷漸漸由被告甲○
      ○先行支應，再來甚至連被告丁○○個人在外債務諸如信
      用卡、現金卡、信貸、房貸及車貸等亦陸陸續續由被告甲
      ○○借調金錢支應。再按被告丁○○所使用之信用卡及現
      金卡就被告甲○○所知者即約有十餘張，往來銀行包括聯
      邦銀行、中華銀行、萬泰銀行、誠泰銀行、中信銀行、安
      泰銀行、花旗銀行、美國運通銀行、中國商業銀行、臺北
      富邦銀行、安信銀行、建華銀行等，至於信貸、房貸及車
      貸部分所往來之銀行就被告甲○○所知者則有原告、聯邦
      銀行及復華銀行。而被告丁○○借調金錢之方式，有直接
      自被告甲○○帳戶提領，亦有直接自被告甲○○帳戶轉帳
      至繳款銀行，茲就被告丁○○自被告甲○○設於誠泰銀行
      93 年6月23日至93年12月17日、94年12月17日至94年8 月
      18 日 之帳戶、中華銀行94年6 月29日至94年12月15日之
      帳戶、中信銀行94年6 月15日至94年8 月22日之帳戶、玉
      山銀行94年8 月1 日至95年2 月20日之帳戶（其中包括被
      告丁○○領現、轉帳繳納其個人之債務，及被告甲○○代
      為支付應分擔1/2 房貸部分）之相資金往來記錄，總計即
      有5,01 3,323元，再於每個帳戶明細之前附上所整理之各
      帳戶明細中由被告丁○○所提領現金或轉帳繳款之明細；
      又除上開銀行存摺外，被告甲○○日前已向其他銀行聲請
      調閱帳戶明細，惟因銀行需費作業時間，是聲請准再給予
      一段期間，嗣被告甲○○向銀行調得相關明細記錄整理完
      成後，再行庭呈以為事證。
（八）是被告聲明：原告之訴駁回。
三、原告主張被告丁○○於94年5 月6 日起向原告借款1,280,00
    0 元，借款期間自94年5 月6 日起至101 年月6 日止，約定
    自斯時起按月依年金法平均攤還本息，如未按期攤還本息者
    ，被告丁○○即喪失期限之利益，應全部償還，並計算相關
    之違約金，詎被告丁○○僅攤還本息至95年3 月6 日，經原
    告起訴催討後，被告丁○○方於95年6 月間再繳付一期本息
    後即未再繳款，詎於95年4 月14日將其名下所有之系爭房地
    無償贈與並移轉登記予被告甲○○所有，以此方式脫產，被
    告2 人意圖為脫產之贈與及所有權移轉登記之行為已明顯損
    害原告之債權，依民法第244 條第1 項、第4 項之規定，原
    告自得聲請法院撤銷之，並請求命被告甲○○回復原狀等情
    ，業據其提出被告丁○○財產歸屬資料清單、借款契約暨授
    信約定書、授信明細暨繳息記錄電腦查詢單、系爭房地之登
    記謄本、被告2 人戶籍謄本等件為證，被告丁○○固就其積
    欠原告借款債務、被告2 人另就系爭房地已於95年4 月14日
    由被告丁○○以贈與為原因辦理所有權移轉登記予被告甲○
    ○之情事不為爭執，惟以：被告2 人就系爭房地所有權移轉
    登記行為之原因係被告丁○○於婚姻關係存續中積欠被告甲
    ○○大筆債務，是被告2 人同意由被告丁○○將系爭房地所
    有權移轉登記予被告甲○○，被告甲○○則不再對被告丁○
    ○追究婚姻關係存續期間所積欠之債務，並非無償贈與，至
    於以贈與為登記原因婚姻關係存續中夫妻贈與可以免課稅所
    致，且原告與被告丁○○借款契約授信約定書並未約定期限
    利益喪失即過怠條款之約定，原告對被告丁○○究有無債權
    尚非無疑等情為辯，是本件爰就上開被告2 人之爭執逐一加
    以論述。
四、原告主張被告丁○○將系爭房地所有權移轉登記予被告甲○
    ○之登記原因係「夫妻贈與」，是被告2 人以無償行為詐害
    原告對被告丁○○之債權等語，然為被告2 人所否認，並以
    ：被告2 人就系爭房地所有權移轉登記行為之登記原因雖為
    「夫妻贈與」，惟實際上係被告丁○○於婚姻關係存續中積
    欠被告甲○○大筆債務，是被告2 人同意由被告丁○○將系
    爭房地所有權移轉登記予被告甲○○，被告甲○○則不再對
    被告丁○○追究婚姻關係存續期間所積欠之債務，並非無償
    贈與等情為辯。經查，原告主張被告2 人關於系爭房地所有
    權移轉登記之原因為「夫妻贈與」，業據其提出系爭房地登
    記本為證（見本院卷第11至14頁），其上登記原因即係載明
    ：「夫妻贈與」；復經本院向中和地政調取被告2 人申請辦
    理系爭房地所有權移轉登記之所有相關資料，被告2 人申請
    時所使用文書亦係「土地登記申請書」、「土地建築改良物
    所有權移轉契約書」，訂立契約人之身分亦係「『權利人甲
    ○○』、『贈與人丁○○』」、「『受贈人甲○○』、『贈
    與人丁○○』」（見本院卷第31至32、35至36頁），而財政
    部臺灣省國稅局核發被告2 人「贈與稅不計入贈與總額證明
    書」之備註欄亦係清楚載明「配偶贈與」（見本院卷第41至
    42 頁） ，臺北縣政府稅捐稽徵處中和分處核發契稅繳款書
    上亦係記「契別．．．：夫妻贈與」（見本院卷第34頁），
    而被告2 人就系爭房地申請辦理所有權移轉登記時之原因發
    生日期為95年3 月20日，而移轉登記辦理完竣為95年4 月14
    日，惟被告2 人係遲於95年4 月28日始至臺北縣中和戶政事
    務所（下稱中和戶政）辦理離婚登記完竣，此有被告2 人戶
    籍謄本附卷可稽（見本院卷第17頁），並經本院向中和戶政
    函調被告2 人申請辦理離婚登記之相關資料在卷可查（見本
    院卷第27至29頁），是原告主張被告丁○○於被告2 人離婚
    前將系爭房地以「夫妻贈與」之無償關係辦理所有權移轉登
    記予被告甲○○等情與證據並無相違，被告2 人既否認此項
    主張，則自應就其等抗辯情事負舉證之責。
五、被告2 人固以其等就系爭房地所有權移轉登記行為之原因係
    被告丁○○於婚姻關係存續中積欠被告甲○○大筆債務，是
    被告2 人同意由被告丁○○將系爭房地所有權移轉登記予被
    告甲○○，被告甲○○則不再對被告丁○○追究婚姻關係存
    續期間所積欠之債務，並非無償贈與等情為辯，惟其等無非
    係以提出被告甲○○設立於誠泰銀行、中華銀行、中信銀行
    、玉山銀行、花旗銀行帳戶存摺影本（見本院卷第87至142
    頁）為證，惟均為原告所否認。經查：
（一）被告2 人所提被告甲○○設立於誠泰銀行、中華銀行、中
      信銀行、玉山銀行、花旗銀行帳戶存摺影本，經細繹上開
      存摺內容，僅能證明被告甲○○上開帳戶有該等資金進出
      之記錄，至於該等資金流出上開帳戶之原因為何，均無從
      自上開存摺即能得知；雖被告甲○○另曾製作附表數件欲
      以為說明，惟此等附表亦係其單方、片面所製作而成，在
      無其他相關證據為證之情況下，自無從單憑被告2 人所提
      上開存摺及附表數件，即認自被告甲○○上開帳戶流出之
      資金均係被告丁○○所借或用作代墊被告丁○○之債務款
      項，是被告2 人此部分之主張，已非可採。
（二）次以依據被告2 人於本件一貫之抗辯，被告丁○○之所以
      系爭房地所有權移轉登記予被告甲○○係因婚姻關係中積
      欠債務，而被告甲○○同意以取得系爭房地所有權而不再
      追究被告丁○○上開債務，被告甲○○更抗辯被告2 人自
      94年7 月間起即因個性不合，開始議及離婚、婚姻關係存
      續期間被告甲○○代被告丁○○所墊付之前揭種種款項問
      題，等情，而系爭房地移轉原因日期為95年3 月20日，登
      記日期為95年4 月14日，若被告2 人抗辯為真，則其等至
      遲應於95年4 月14日辦妥所有權移轉登記之前即應就該2
      人於婚姻關係期間之債權債務關係作出一全面、完整之清
      理，即於該日前被告丁○○究係積欠被告甲○○若干債務
      ？債務確實金額為何？系爭房地移轉登記應如何作價為抵
      ？均應提出一具體之清理方式及相關之單據為證，始為允
      適。惟於本件訴訟進行中，被告甲○○先於95年11月21日
      期日具民事答辯狀為「被告甲○○日前已向銀行聲請調閱
      帳戶明細，惟因銀行需費作業時間，是祈請鈞院准許給付
      被告甲○○一些期日，嗣銀行調出相關明細記錄，被告甲
      ○○整理成狀後，提呈至庭上以作為事證，．．．」之抗
      辯（見本院卷第61頁），於95年12月26日期日尚以：「．
      ．．我們尚有一些資料須向銀行調閱。」等情為辯（見本
      院卷第82頁），被告丁○○於同期日甚至陳稱：「（問：
      如果如被告2 人稱說要抵帳，為何當初沒有算出該借款金
      額？）因為趕著要離婚，所以就用房屋來抵帳，而被告甲
      ○○也未計算金額多少，所以我們就沒有細算。」等語（
      見本院卷第82頁），是由上開被告2 人之抗辯及相關事證
      ，其等於95年4 月14日就系爭房地辦理所有權移登記時根
      本未就2 人彼此在婚姻關係中之債權債務進行清理，於事
      前復係以贈與之意思辦理相關稅賦事宜（見本院卷第31至
      35、41至42頁），於事後復未於離婚協議書中載及2 人彼
      此間之債權債務如何處理（見本院卷第29頁），是被告2
      人非但未於系爭房地辦理所有權移轉登記時就彼此間之債
      權債務進行清理，尤有甚者遲至本件言詞辯論終結前亦未
      進行清理，而斯時距被告甲○○陳稱「被告2 人自『94年
      7 月間』因個性不合，開始議及離婚問題、婚姻關係存續
      期間被告甲○○代被告丁○○所墊付之前揭種種款項問題
      」已長達近1 年半，是若依被告2 人上開辯解，則被告丁
      ○○究係積欠被告甲○○若干債務，債務確實金額為何，
      系爭房地移轉登記應如何作價為抵，被告2 人均無法就此
      有利於己之情事舉證證明，是系爭房地既係以「夫妻贈與
      」為辦理所有權移轉登記之原因，辦理移轉登記時被告2
      人亦未就債權債務之確實金額、清償作抵方式為何約定，
      即被告丁○○是否確積欠被告甲○○債務等情均無法證明
      ，自不能以其等於被告丁○○之債權人即原告提起本件訴
      訟、事後泛稱係以婚姻關係欠債等情為辯而得採信，是原
      告主張被告2 人就系爭房地所有權移轉登記係因夫妻贈與
      等語，與證據及事實均無相違，自堪信為真實。
六、被告2 人雖復以：被告丁○○最後一次繳款係至95年3 月6
    日，是遲延繳款之情形應係自95年4 月開始，係在系爭房地
    移轉登記原因發生日之前，且原告與被告丁○○借款契約授
    信約定書第5 條並無如原告主張喪失期限利益之過怠條款約
    定，是原告對被告丁○○於系爭房地移轉登記原因發生日前
    並無債權存在，自無從為本件請求等情為辯，惟為原告所否
    認。經查，被告丁○○係於94年5 月6 日起向原告借款1,28
    0,000 元，並自斯時起於按月分期依年金法平均攤還本息等
    情，有原告所提借款契約暨授信約定書、授信明細暨繳息記
    錄電腦查詢單等件為證（見本院卷第7 至9 頁），是被告丁
    ○○係自94年5 月6 日起即積欠原告債務，均在系爭房地移
    轉登記日或原因發生日之前，被告2 人上開抗辯尚屬無據；
    再者，被告丁○○將系爭房地移轉登記予被告甲○○之後，
    其94年度除薪資所得188,247 元外，別無其他財產，此有被
    告丁○○財產明細在卷可查（見本院卷第48頁），是被告丁
    ○○於移轉系爭房地所有權登記之後，已乏資力清償其對原
    告債務至為灼然，是原告自得提起為本件請求。
七、從而，被告丁○○於其積欠原告債務達百萬餘元後，將其所
    有系爭房地無償贈與其原配偶即被告甲○○，自係害及原告
    對被告丁○○之債權，從而，原告依民法第244 條第1 項、
    第4 項前段之規定，請求判決如主文所示，為有理由，自應
    予以准許。
八、本件事證已臻明確，兩造其餘攻擊防禦方法及舉證，經本院
    審酌後，或與本件之爭執無涉，或對本件判決結果不生影響
    ，爰不一一論述，併此敘明。
九、訴訟費用負擔之依據：民事訴訟法第78條、第85條第1 項前
    段。
中    華    民    國    95    年    12    月    29    日
                  民事第二庭法  官  鍾啟煌
以上正本係照原本作成
如對本判決上訴，須於判決送達後20日內，向本院提出上訴狀，
上訴臺灣高等法院（應按他造人數提出繕本）。
中    華    民    國    95    年    12    月    29    日
                            書記官  李威賜


司法院資訊處製作；財團法人民間司法改革基金會備份。
